# 关于丧失控制权时点的确定

提问人：xiaochao1212 时间：2023-04-07 12:52:51
一、事项背景
甲公司 2022 年向实控人控制的乙公司处置子公司A公司100%股权，形成同一控制下处置子公司。处置的原因为提高甲公司的管理运营效率，于 2022 年 5 月将A公司出售给乙公司，交易具备商业实质且转让资产经过评估，定价公允。 双方于 2022 年 3 月签订合同，交易经过了双方董事会和股东会的批准，于 5 月 20 日完成工商变更，并于2022 年 5 月 31 日完成资产的交割，并于当日由乙公司改组了董事会，并派遣人员独立管理A公司，能够参与A公司的管理并获取可变回报，但是合同约定乙公司在 2022 年 5 月 31 日前支付了30%的股权转让款，剩余的70%的股权转让款在合同签订之后 12 个月内支付，甲公司将 2022 年 5 月 31 日作为股权转让时点，并确认了投资收益。
由于截止 2022 年 12 月 31 日尚未收到剩余的70%的股权转让款，但是甲公司判断交易对手方乙公司具备付款能力，符合商业实质。因此 22 年维持按照 5 月 31 日作为控制权转移时点的判断。
二、相关依据
根据计学撮要问题3-2-17（“付款超过50%”条款对合并日或购买日确定的影响问题）的解答如下：
判断控制权是否存在，最关键的是三个标准是否同时满足：（ 1 ）对被投资企业相关活动的决策具有单方面决定的权力；（ 2 ）据此从被投资企业的相关活动中获取可变回报；（ 3 ）投资方在整个安排中的角色是“主要责任人”而不是“代理人”。购买日即为这三个标准同时得以满足的日期。一般情况下，合并日或购买日就是与所转让的标的股权相关的表决权、利润分享权（或亏损分担义务）和净资产权益等股东权利和义务均转归新的控股股东的日期。
在判断合并日或购买日的五个标准中，股权转让款的支付是一项较为次要的条件。该条件的本意是确保合并方（购买方）在被合并方（被购买方）中已经拥有足够大的经济利益，从而使得该项交易发生转回或撤销的可能性很小。如果《〈企业会计准则第 20 号——企业合并〉应用指南》规定的合并日或购买日判断条件中的其余四项均已满足，仅仅是股权转让款的支付未达到50%，但有其他确凿证据表明在目前状况下，该交易撤销或转回的风险极小的（例如，对款项的支付方式、支付时间、相应的资金来源等均已作好安排，并且没有理由相信合并方或购买方会违约），则仅仅股权转让款支付不到50%不会影响控制权转移和合并日（购买日）的认定。
三、疑问
由于是关联交易产生的控制时点转移，针对控制时点的判断是否仍然适用上述的“三个标准”以及“仅仅股权转让款支付不到50%不会影响控制权转移和合并日（购买日）的认定”，并将 2022 年 5 月 31 日作为控制权转移时点是否合理？

回答人：chenyiwei
虽然是关联交易产生的控制时点转移，但针对控制时点的判断仍然适用上述的“三个标准”以及“仅仅股权转让款支付不到50%不会影响控制权转移和合并日（购买日）的认定”。从主帖所述情况看，将 2022 年 5 月 31 日作为控制权转移时点无重大不合理之处。
另外，如果甲公司是上市公司，则还应关注乙公司剩余70%款项的支付是否已超过合理期限，否则将构成关联方非经营性资金占用。